臺北高等行政法院判決　　　　　　　　　　　　　　九十二年度訴字第四七九二號
　　　　　　　　　　　　　　　.
　　原　　　告　甲○○
　　被　　　告　經濟部智慧財產局
　　代　表　人　蔡練生（局長）
　　訴訟代理人　乙○○
右當事人間因新型專利申請事件，原告不服經濟部中華民國九十二年八月二十七日經
訴字第○九二○六二一八三一○號訴願決定，提起行政訴訟，本院判決如左：
　　主  文
原告之訴駁回。
訴訟費用由原告負擔。
　　事  實
一、事實概要：原告於民國（下同）八十八年八月十三日以「螺絲或螺帽之複式結構
    」向被告申請新型專利，經被告編為第00000000號予以審查，不予專利
    。原告不服，申請再審查，案經被告於九十二年三月十九日以（九二）智專三（
    一）○五○二六字第○九二二○二七三三八○號專利再審查核駁審定書為應不予
    專利之處分。原告不服，提起訴願，遭決定駁回，遂提起行政訴訟。
二、兩造聲明：
　　(一)原告聲明（原告經合法通知，未曾到場陳述，據其所提書狀內容而為記載）：
      訴願決定及原處分均撤銷。
　　(二)被告聲明：
      如主文所示。
三、兩造之爭點：
    系爭案是否不符合新型專利之要件？
　　(一)原告主張（原告經合法通知，未曾到場陳述，據其所提書狀內容而為記載）：
      1.申請案為以徑向套設雙螺紋及相關此型態螺絲螺帽特定利於驅動及防脫落之
        特定設計。
      2.審定機關所列引證揭示相關已被公開設計部分，原告自當接受該部分不予審
        定之審議，但除引證之相關已被公開部分外，原告所不明白審定機關為何從
        頭到尾避審及拒答以下創新部分：
        (1)原提出申請專利範圍第４項，圖１４、１５、１６及１７，說明書第五頁
          倒數第八行至第六頁第九行之遊星式螺帽省力固鎖之獨特創新省力驅動方
          式。
        (2)無視於申請案為徑向套設之雙螺紋與引證具有分離之兩個螺帽及螺絲構造
          不同，申請案之構造加上與內側螺絲構成一體之防脫帽，具有不同結構與
          不同功能，以高空作業為例，在鬆退螺絲時，外螺帽將先被牽動而旋退至
          緊靠防脫力量，防止外圍螺帽脫離散失，並進而牽動螺絲本身繼續鬆退螺
          絲，可藉由單一工具作連續驅動鬆退之功效，與引證第00000000
          號新型專利案中圖１須先取下螺帽３再取下螺帽２不同，及與引證第00
          00000號新型專利案之圖示中須取下螺帽六再以起子由槽１１驅動螺
          絲，容易掉落且空中更換工具影響安全及效率，申請案特定結構及進步性
          確有不同。以上說明請予明察。
        (3)綜上所述，原審查單位未能察知在先，經濟部訴願委員會復未能更正在後
          ，原告實不甘認同，請判令原處分及訴願決定均予撤銷，俾維專利法制。
　　(二)被告主張：
      原告所提出的理由二主要是認為：原告提出申請專利範圍第４項及圖１４至１
      ７之遊星式螺帽方式為何不予專利審定；本案的特定結構與引證的兩專利案不
      同。查本案採用複式螺旋螺帽或雙重螺紋螺帽匹配外圍螺帽，並利用偏心軸心
      或曲折軸心，這些都是引證第00000000號新型專利案、引證第000
      0000號新型專利案、引證資料（生產工廠設計實例）第三五六頁之螺帽、
      螺栓採Eccentricity of screw hole-out-of squareness of bearing
      surface所揭露之習用技術。本案只是在操作型式上稍微調整，並沒有特別功
      效增進，例如本案的第１４至１７圖，也是需要使用不同的工具才能完成操作
      。有關本案申請專利範圍第４項，係僅為本案之實施例附屬項，且也是偏心軸
      心的相等運用，所以本案並不具進步性，係運用申請前既有之技術或知識，而
      為熟習該項技術用者所能輕易完成且未能增進功效，不合新型專利要件。綜上
      所述，被告原處分並無違法，敬請駁回原告之訴。
　　理  由
甲、程序方面
    本件原告經受合法通知，未於言詞辯論期日到場，核無行政訴訟法第二百十八條
    準用民事訴訟法第三百八十六條各款所列情形，爰依被告之聲請由其一造辯論而
    為判決。
乙、實體方面
一、按凡對物品之形狀、構造或裝置之創作或改良，而可供產業上利用者，得依法申
    請取得新型專利，固為專利法第九十七條暨第九十八條第一項所明定。惟如其「
    新型係運用申請前既有之技術或知識，而為熟習該項技術者所能輕易完成且未能
    增進功效時」，仍不得依法申請取得新型專利，復為同法第九十八條第二項所明
    定。
二、本件第00000000號「螺絲或螺帽之複式結構」新型專利申請案，被告初
    審引證之附件一為七十二年三月一日公告之第0000000號「可防止鬆弛之
    螺栓」新型專利（下稱引證一），附件二為七十年七月出版，「生產工廠設計實
    例」乙書第三五六頁（下稱引證二）；再審查案核駁理由先行通知書引證八十二
    年六月十一日第00000000號「具有左、右向螺紋之固位螺栓、螺帽」新
    型專利（下稱引證三）。被告以本案採用複式螺絲、螺帽組合，為引證一所揭露
    ；而利用不同螺旋方向之複式結構，亦為引證三所揭示，是本案特徵多係習用技
    術；至於用於貫穿孔或盲孔，僅是螺絲孔方式之簡單變換，本案為習用技術之簡
    單組合轉用，不具進步性，乃為不予專利之處分。原告不服，依序提起訴願及行
    政訴訟；兩造之主張，各如事實欄所載。
三、原告起訴意旨略以：被告所列引證揭示相關已被公開設計部分，原告自當接受該
    部分不予審定之審議，但除此之外，原告提出申請專利範圍第４項及圖１４至１
    ７之遊星式螺帽方式為何不予專利審定；系爭案的特定結構與引證的兩專利案不
    同云云。惟查，系爭案採用複式螺旋螺帽或雙重螺紋螺帽匹配外圍螺帽，並利用
    偏心軸心或曲折軸心，此均為引證三第00000000號新型專利案、引證一
    第0000000號新型專利案、引證二「生產工廠設計實例」乙書第三五六頁
    之螺帽、螺栓採Eccentricity of screw hole-out-of squareness of bearing
    surface所揭露之習用技術。系爭案僅在操作型式上稍微調整，並無特別功效增
    進，例如系爭案的第１４至１７圖，亦需使用不同的工具才能完成操作。又系爭
    案申請專利範圍第４項係附屬項，且為偏心軸心的相等運用，故系爭案並不具進
    步性，係運用申請前既有之技術或知識，而為熟習該項技術者所能輕易完成且未
    能增進功效，不合新型專利要件。從而，被告所為系爭案應不予專利之處分，揆
    諸首揭法條規定，洵無違誤，訴願決定予以維持，亦無不合。原告仍執前詞，訴
    請撤銷，為無理由，應予駁回。
丙、據上論結，本件原告之訴為無理由，依行政訴訟法第九十八條第三項前段、第二
    百十八條、民事訴訟法第三百八十五條第一項前段，判決如主文。
中　　　華　　　民　　　國　　九十三　　年　　 十一 　　月　　二十四　　日
                           臺 北 高 等 行 政 法 院  第一庭
           　　　　　　　　　　　　　　　　　審判長 法　官  李得灶
           　　　　　　　　　　　　　　　　　　　　 法　官  蕭惠芳
           　　　　　　　　　　　　　　　　　　　　 法　官  吳慧娟
右為正本係照原本作成。
如不服本判決，應於送達後二十日內向本院提出上訴狀並表明上訴理由，如於本判決
宣示後送達前提起上訴者，應於判決送達後二十日內補提上訴理由書（須按他造人數
附繕本）。
中　　　華　　　民　　　國　　九十三　　年　　 十二 　　月　　　一　　　日
            　　　　　　　　　　　　　　    　      書記官  陳清容
